ACORDAO-COMPLETO-2423275

ACÓRDÃO 495/2021 ATA 7/2021 - PLENÁRIO

VISTOS, relatados e discutidos estes autos administrativos versando sobre proposta de alteração das Resoluções-TCU 233/2010, 259/2014 e 276/2016, com vistas a regulamentar as regras de acesso a processos sigilosos específicos e adotar outras providências;
ACORDAM os Ministros do Tribunal de Contas da União, reunidos em Sessão do Plenário, ante as razões expostas pelo Relator, e com fundamento no disposto nos arts. 15, inciso I, alínea "q"; 16, inciso II; e 79, do Regimento Interno do TCU, em:
	9.1. aprovar o projeto de alteração da Resolução-TCU 160/2003, na forma do anexo apresentado pelo Relator;
	9.2. arquivar os presentes autos.

Processo administrativo com proposta de alteração das Resoluções TCU 233/2010, 259/2014 e 276/2016, com vistas a regulamentar o acesso a processos sigilosos específicos e adotar outras providências.

Tribunal de Contas da União (00.414.607/0001-18).

3. Interessados/Responsáveis: não há.

13.1. Ministros presentes: Ana Arraes (Presidente), Walton Alencar Rodrigues, Aroldo Cedraz, Raimundo Carreiro, Bruno Dantas (Relator), Vital do Rêgo e Jorge Oliveira.
13.2. Ministros-Substitutos convocados: Marcos Bemquerer Costa e André Luís de Carvalho.
13.3. Ministro-Substituto presente: Augusto Sherman Cavalcanti.

ACORDAO-COMPLETO-2467390

Acórdão de Relação 673/2021 - Plenário

Acórdão de Relação

BRUNO DANTAS

Trata-se de representação administrativa da Secretaria de Métodos e Suporte ao Controle Externo deste Tribunal (Semec) , com proposta de alteração das Resoluções-TCU 233/2010, 259/2014 e 276/2016, com vistas a regulamentar o acesso a processos sigilosos específicos e adotar outras providências.
2.	A necessidade de alteração dessas resoluções é bem explicada na primeira instrução do processo, realizada pela Semec, a qual transcrevo a seguir (peça 3) :
"I. Introdução	
1.	Trata-se de representação com proposta de alteração de dispositivos da Resolução-TCU 259/2014, que estabelece procedimentos para constituição, organização e tramitação de processos e documentos relativos à área de controle externo  e da Resolução-TCU  276/2016, que dispõe sobre o acesso a peças de processos de controle externo no âmbito dos gabinetes de autoridades do Tribunal, com o objetivo de normatizar, em resolução, as regras previstas em atos ordinatórios expedidos pelo Ministro-Presidente do Tribunal  e pela Corregedoria, as quais já estão implementadas no sistema e-TCU.
2.	Além disso, conforme justificativas expressas ao longo dessa instrução, considera-se oportuno apresentar proposta de alteração também da Resolução-TCU 254/2013, que dispõe sobre a classificação da informação quanto à confidencialidade no âmbito do Tribunal, e da Resolução-TCU 233/2010, que dispõe sobre o funcionamento do processo eletrônico e demais serviços eletrônicos ofertados por meio de solução denominada TCU-eletrônico (e-TCU) .
3.	A presente representação originou-se de decisão do Presidente do TCU, no âmbito da sindicância administrativa (TC Processo 004.180/2017-8) conduzida pela comissão designada mediante a Portaria-Segedam 32/2017 (in BTCU 12, de 10/4/2017) , com o objetivo de apurar notícias de irregularidades referentes à suposta violação do dever de sigilo funcional, ante a publicação, em veículo jornalístico, do teor de relatório de fiscalização de natureza sigilosa deste Tribunal (peça 1) .
 4.	O presidente determinou, entre outras medidas, o encaminhamento de cópia integral da decisão à Segecex, para adoção das providências necessárias à sistematização, no que couber, mediante normas específicas, postas em anteprojeto de resolução, das regras descritas nos seguintes documentos, com posterior submissão dos resultados à Presidência no prazo de até 45 dias:
a) Aviso-Circular n° 001-GP/TCU, de 10/04/2015; 
b) Memorando-Correg n° 27/2015, de 13/04/2015;
c) 1ª e 2ª questões de ordem apresentadas ao Plenário em 31/05/2017.
5. Mediante despacho de peça 2, o Secretário-Geral Adjunto de Controle Externo encaminhou, a esta Secretaria, o Memorando 30/2017-GS/Segedam, de 28/8/2017, com cópia integral da decisão, para a adoção das medidas determinadas.
II. Da justificativa para sistematização, em resolução, das regras consignadas no Aviso-Circular n° 001-GP/TCU, de 10/04/2015; Memorando-Correg n° 27/2015, de 13/04/2015; e 1ª e 2ª questões de ordem apresentadas ao Plenário em 31/05/2017.
6.	A determinação da presidência para regulamentar as regras descritas nos documentos acima mencionados pauta-se na conclusão da comissão de sindicância de que as decisões para mitigar ocorrências de quebra de sigilo de informações adotadas por meio de questão de ordem pelo Plenário, ou por orientações expedidas pelo Ministro-Presidente ou Ministro-Corregedor, não têm a mesma força cogente das normas assentadas mediante resolução.
7.	No próximo tópico, serão sintetizadas, por documento, as regras consignadas e as respectivas justificativas para adoção dessas regras, conforme consta dos excertos reproduzidos do relatório de sindicância (peça 1, p. 3-8) e com base nisso, serão apresentadas a proposta de redação normativa.
III. Da Proposta de Alteração da Resolução 259/2014
Aviso-Circular n° 001-GP/TCU, de 10/04/2015
Objeto: restrição do acesso a peças sigilosas apenas às pessoas designadas nominalmente pelo relator ou pelo revisor
8.	Conforme consta da peça 1, p. 4-5, o documento foi elaborado a partir da demanda dos ministros relatores acerca de processos que necessitavam de procedimentos mais rígidos para o resguardo das informações neles contidas. Nesse sentido, a Presidência submeteu a questão ao Plenário, em 11/06/2014, tendo sido aprovada a implementação, nos sistemas corporativos do Tribunal, de nova regra de acesso de caráter mais restritivo.
9.	A nova regra, que entrou em funcionamento em 25/06/2014, possibilitou ao relator e, posteriormente, ao revisor estabelecer, em processos sigilosos específicos (reconhecidos como sensíveis pelos relatores e assim definidos no e- TCU) , que as respectivas peças eletrônicas somente pudessem ser acessadas por determinadas pessoas por ele autorizadas no sistema e-TCU. A concessão de acesso ao processo passou a ocorrer de forma nominal e não mais por unidade técnica ou gabinete.
10.	 A regra passou a se sobrepor a qualquer outra existente, impedindo a leitura por pessoas não autorizadas nominalmente no sistema pelo relator, mesmo na fase de inclusão do processo em pauta, e podendo ser estendida às peças dos demais processos que o relator entender mereça reserva de acesso, no caso de repasse da orientação às unidades técnicas, quanto aos processos sob sua relatoria.
11. Assim, com vistas a incorporar aos normativos do Tribunal regra de acesso restrito estabelecida no Aviso-Circular 1/2015 e já implementada no sistema e-TCU, propõe-se as seguintes alterações na Resolução-TCU 259/2014:
1)  Acrescentar a definição de processo sigiloso específico ao art. 2º da Resolução-TCU 259, de 2014, nos seguintes termos, renumerando-se os demais incisos do artigo:
2) Acrescentar o art. 6º-B e parágrafo 1º à Resolução-TCU 259, de 2014, nos seguintes termos:
Memorando-Correg n° 27/2015, de 13/04/2015
Objeto: medidas de controle do acesso a peças sigilosas oriundas da CGU
12.	 De acordo com a peça 1, p. 5, o memorando foi expedido para disciplinar o controle sobre o sigilo das informações  custodiadas ao Tribunal pelo Ministério da Transparência e Controladoria-Geral da União (CGU) .
13. Consoante o memorando, todos os expedientes encaminhados à Corte cujo conteúdo guarde relação com a matéria tratada na IN-TCU 74/2015 devem ser encaminhados pelo Ministro da CGU ao Ministro-Presidente do TCU, entregue em mãos, em envelope opaco, com carimbo externo, indicando tratar-se de matéria sigilosa/reservada.
14.	 Uma vez recebido pela Presidência, o documento, após sorteio, deverá ser encaminhado nas mesmas circunstâncias e entregue em mãos, ao respectivo relator, dentro de um envelope opaco, lacrado e rubricado pela Presidência. 
15.	 Após tomar conhecimento do conteúdo, o relator autuará o processo eletrônico como sigiloso ("sensível") e estabelecerá o acesso a peças eletrônicas somente por determinadas pessoas por ele autorizadas no sistema, conforme consta do Aviso-Circular 001-GP/ TCU.
16. Por fim, o memorando justifica que esses procedimentos poderão contribuir para resguardar a credibilidade do TCU na custódia de documentos a ele encaminhados, com pedido de sigilo ou de reserva das informações.
17.	 Desse modo, em observância às justificativas apresentadas pelo memorando quanto às medidas de controle sobre o sigilo das informações custodiadas ao Tribunal pelo Ministério da Transparência e Controladoria-Geral da União (CGU) , concernentes à matéria tratada na IN-TCU 74/2015 (acordos de leniência) , propõe-se as alterações na Resolução-TCU 259/2014 a seguir descritas:
1) Acrescentar o art. 12-A e parágrafo único à Resolução-TCU 259, de 2014, nos seguintes termos:
2) Acrescentar o §4º ao art. 13 da Resolução-TCU 259, de 2014, nos seguintes termos:
1ª. Questão de Ordem, de 31/05/2017 
Objeto: medidas de racionalização do acesso e transparência do controle de acesso das peças processuais em processos sigilosos, antes e depois da sua apreciação pelo colegiado
18.	 Consoante peça 1, p. 6, essa 1ª Questão de Ordem trata de solicitação das unidades do Tribunal à Secretaria das Sessões, para o acesso a acórdãos sigilosos, uma vez que necessitam das informações para o desempenho de suas atividades.
19.	 De acordo com a Resolução-TCU 254/2013, cabe aos Colegiados do TCU, na qualidade de gestor da informação, classificar a informação constante dos acórdãos e autorizar o respectivo acesso, enquanto cabe à Secretaria das Sessões custodiar tais informações (Resolução-TCU 284/2016) . 
20.	 Assim, considerando essas competências e ainda o intuito de racionalizar o processo de autorização dos acessos, foi proposto que, em relação aos processos já apreciados pelo Tribunal, o Plenário delegue ao Presidente do TCU a competência para autorizar o atendimento das referidas solicitações, podendo essa delegação ser subdelegada ao Secretário das Sessões.
21.	 No que diz respeito aos processos ainda não apreciados, foi proposto que o relator do processo, em sua minuta de acórdão, deixe claro se o sigilo deve ser mantido ou não. Caso opte pela manutenção do sigilo, a própria minuta deve dizer a quem o colegiado quer delegar competência para conceder o acesso à deliberação adotada, caso o colegiado queira delegá-la.
22. Assim, diante da Questão de Ordem apresentada e de suas justificativas, propõe-se a seguinte alteração na Resolução 259/2014:
1) Acrescentar o art. 6º-A à Resolução-TCU 259, de 2014, nos seguintes termos:
2) Acrescentar o art. 31-A à Resolução-TCU 259, de 2014, nos seguintes termos:
2ª. Questão de Ordem, de 31/05/2017 
Objeto: disponibilização ao público de relatório, voto e acórdão de processos sigilosíssimos, quando tais peças forem apreciadas em sessão pública e não contiverem informações de acesso restrito
23.	 De acordo com a peça 1, p. 7, a Questão de Ordem apresentada tratou de definir o procedimento a ser adotado na apreciação de processos sigilosíssimos em sessão pública. Essa situação ocorre quando se tem informações relevantíssimas dentro do processo que devem ser protegidas, a exemplo de quebra de sigilo bancário, e o relator considera que a decisão deve ser pública. 
24.	 Entretanto, a despeito de a decisão ter sido adotada em sessão pública, o acesso ao relatório, voto e acórdão desses processos são visualizados apenas por pessoas autorizadas pelo relator. Situação essa paradoxal, porquanto qualquer pessoa pode ter acesso à decisão por meio da publicação no Diário Oficial da União, pois o relatório, o voto e o acórdão constam da ata, mas não dos sistemas informatizados do Tribunal.
25.	 O fundamento para que este tipo de processo seja apreciado em sessão pública se dá porque as peças sigilosíssimas constantes nos autos não são necessárias à deliberação do Corte. Por exemplo, pode haver transcrição de escutas telefônica ou de sigilos bancários e fiscais constantes dos autos, em que relatório, voto ou acórdão não fazem menção a essas peças.
26.	 Diante dessa questão, foi proposto que seja concedida autorização à Secretaria de Soluções de Tecnologia da Informação para que, nos processos que sejam classificados como sigilosíssimos, deixe fora dessa condição os relatórios, votos e acórdãos decididos em sessão pública.
27.	 Considerando a Questão de Ordem apresentada, bem como suas justificativas, propõe-se normatizar a situação, mediante a seguinte alteração na Resolução-TCU 259/2014:
1) Acrescentar o parágrafo 2º ao artigo 6º-B da Resolução-TCU 259, de 2014, nos seguintes termos:
IV.       Da Proposta de Alteração da Resolução-TCU 276/2016
28.	 A Resolução-TCU 276/2016 trata de acesso a peças de processo de controle externo no âmbito dos gabinetes de autoridades do Tribunal.
29.  Os artigos 3º, § 1º, e art. 5º, § 1º, da Resolução assim dispõem:
'Art. 3º Ministro e ministro-substituto terão acesso:
I - a qualquer peça pública; e
II - a qualquer peça:
a) de processo de sua relatoria;
b) de sua autoria ou de autoria de seu gabinete; 
c) de processo em pauta de sessão colegiada do Tribunal;
d) de processo no qual atuar como relator de recurso; 
e) de processo do qual tenha pedido vista;  
f) de processo sob responsabilidade por agir de seu gabinete;
g) de processo ao qual se refira comunicação ou homologação de cautelar a ser proferida em sessão colegiada do Tribunal.
§ 1º Os servidores lotados ou alocados temporariamente no gabinete do Presidente, do Corregedor, de ministro e de ministro-substituto terão acesso às peças de processo a que se refere o inciso II;
 (...) 
Art. 5º O Ministério Público junto ao TCU terá acesso:
I - a qualquer peça pública; e
II - a qualquer peça:
a) de processo no qual tenha atuado, inclusive por meio do exercício de representação;
b) de processo sob sua responsabilidade por agir;
c) de processo em pauta de sessão colegiada do Tribunal;
d) de processo do qual tenha pedido vista; 
e) de processo originador de cobrança executiva em que tenha responsabilidade por agir; 
f) de processo ao qual se refira comunicação ou homologação de cautelar a ser proferida em sessão colegiada do Tribunal;
g) de processo instaurado em decorrência de deliberações adotadas nos processos abrangidos pela alínea "a" deste inciso;
h) de processo para os quais registre em sistema informatizado sua possível intenção de interpor recurso.
§ 1º Os servidores lotados ou alocados temporariamente em gabinete de membro do Ministério Público junto ao TCU terão acesso às peças de processo a que se refere o inciso II;'
30.	 Considerando que os artigos transcritos tratam de acesso a peça, que pode também se referir a peça de processo sigiloso específico, para o qual estão sendo propostas alterações na Resolução- TCU 259/2014, entendemos oportuno também propor alteração no parágrafo 1º dos arts. 3º e 5º da Resolução-TCU 276/2016, de modo a tornar a redação do parágrafo em conformidade com as alterações que estão sendo propostas na Resolução-TCU 259/2014 relativas ao processo sigiloso específico.
31. Dessa forma, propomos as alterações na Resolução-TCU 276/2016, nos seguintes termos: 
1) Alterar o §1º do art. 3º da Resolução-TCU 276, de 2016, que passa a vigorar com a seguinte redação:
2) Alterar o §1º do art. 5º da Resolução-TCU 276, de 2016, que passa a vigorar com a seguinte redação:
V.       Da Proposta de Alteração da Resolução-TCU 254/2013
32.	A Resolução 254/2013 trata da classificação da informação quanto a confidencialidade no âmbito do TCU.
33.	De acordo com o art. 25 da resolução:
'Art. 25. A Secretaria de Soluções de Tecnologia da Informação (STI) procederá aos ajustes necessários nas soluções de TI decorrentes do disposto nesta Resolução.
 (...) 
§ 3º Até a implementação dos ajustes previstos no caput, as informações classificadas nos termos desta Resolução devem ser cadastradas como:
I - sigilosas: quando classificadas nos graus secreto, ultrassecreto, pessoal e sigiloso;
II - restritas: quando classificadas no grau reservado; e
III - públicas: quando classificadas no grau público.
§ 4º Nos casos previstos nos incisos I e II do parágrafo anterior, devem-se preservar os elementos relativos à classificação, nos termos do art. 11 desta Resolução'
34.	 Entretanto, com vistas a compatibilizar o critério de conversão disposto na Resolução-TCU 254/2013 com a Lei 12.527/ 2011 (Lei de Acesso à Informação) e com a Resolução-TCU 276/2016, que atribui apenas a classificação sigilosa ou pública a peças dos processos do Tribunal, propõe-se tornar o grau reservado equivalente ao grau sigiloso no e-TCU, com a seguinte alteração na Resolução-TCU 254/2013:
'Art. 9º Alterar os parágrafos 3º e 4º do art. 25 da Resolução-TCU 254, de 2013, que passam a vigorar com a seguinte redação:
VI. Da Proposta de Alteração da Resolução-TCU 233/2010
 35. A determinação da presidência do TCU foi motivada pelo fato de existir regras aplicadas ao processo sigiloso específico que, embora estejam em funcionamento no e-TCU desde 2014, ainda carecem de normatização, por estarem amparadas em atos ordinatórios (Aviso-Circular, Memorando, e 1ª e 2ª Questões de Ordem) que não têm a mesma força cogente da resolução.
36. Assim, para evitar que outras situações semelhantes ocorram, propõe-se alterar a Resolução-TCU 233/2010, que dispõe sobre o funcionamento do e-TCU, atribuindo competência à unidade gestora da funcionalidade alterada ou incorporada ao sistema, para verificar a conformidade entre as alterações efetuadas no sistema e os normativos em vigor, e caso inexistentes, propor sua elaboração, conforme proposta abaixo:
Acrescentar o art. 49-A à Resolução-TCU 233, de 2010, nos seguintes termos:
'Art. 49-A.  Compete à unidade gestora das funcionalidades alteradas ou incorporadas ao e-TCU verificar a conformidade da solução de TI com os normativos em vigor e, caso constatada lacuna, propor a elaboração de norma específica à unidade básica competente.'
VII. Da Proposta de Encaminhamento
37.	 Ante todo o exposto, submetemos à consideração superior a minuta de resolução em anexo, para proceder às alterações propostas nas Resoluções-TCU 259/2014, 276/2016, 254/2013 e 233/2010."
3.	Após a referida instrução, a proposta recebeu outras sugestões de alteração, conforme peças 9, 15, 17 e 23, destacando-se que a proposta de modificação da Resolução 254/2013 foi retirada, tendo em vista sua revogação pela Resolução 294/2018, a qual já contém os dispositivos necessários.
4.	Transcrevo, a seguir, a última instrução da Semec, que foi corroborada pelas demais unidades do TCU envolvidas com a questão (peça 23) :
"Introdução	
1. Cuidam os autos de proposta de Resolução apresentada por esta Secretaria de Métodos e Suporte ao Controle Externo (Semec) , com o objetivo de regulamentar o acesso a processos sigilosos específicos, por determinação do Presidente do Tribunal.
2. Conforme despacho de peça 21, o Ministro-Relator restituiu os autos à Semec para readequação da minuta de Resolução de peça 15, tendo em vista que a minuta faz menção à Instrução Normativa-TCU 74/2015, revogada posteriormente pela Instrução Normativa-TCU 83/2018.
3. A referência à IN 74/2015, consta do art. 4º da minuta proposta, abaixo transcrito:
Art. 4º Acrescentar o art. 12-A e parágrafo único à Resolução-TCU 259, de 2014, nos seguintes termos: 
'Art. 12-A. A documentação e as informações relativas à matéria tratada na Instrução Normativa-TCU nº 74, de 2015, quando encaminhadas em meio físico e custodiadas ao TCU pelo Ministério da Transparência e Controladoria-Geral da União (CGU) , devem ser entregues em mãos à Presidência do TCU, em envelope opaco, com etiqueta externa indicando tratar-se de matéria sigilosa. 
Parágrafo único. O documento recebido pela Presidência deve, após sorteio, ser entregue em mãos ao respectivo relator, em envelope opaco, lacrado e rubricado pela Presidência.'
4. A proposta apresentada teve por fundamento o Memorando-Correg 27/2015, o qual buscou disciplinar o controle sobre o sigilo das informações custodiadas ao TCU pela CGU, cujo conteúdo fosse relativo à IN-TCU 74/2015 (acordos de leniência) , peça 1, p. 5.
5. Conforme o art. 2º da revogada IN-TCU 74/2015, a autoridade responsável pela celebração do acordo de leniência deveria encaminhar ao TCU, em prazo determinado, toda a documentação referente ao acordo firmado.
6. Com a edição da IN-TCU 83/2018, a autoridade celebrante dos acordos de leniência passou a ter o dever de informar ao TCU a instauração do processo administrativo para celebração do acordo, podendo o Tribunal requerer, a qualquer tempo, informações e documentos sobre o assunto, a fim de instruir os processos de controle externo, conforme consta dos artigos 1º e 2º do normativo a seguir reproduzidos:
'Art. 1º A autoridade celebrante dos acordos de leniência objeto desta instrução normativa deverá, em até cinco dias úteis, informar ao Tribunal de Contas da União a instauração de processo administrativo específico de reparação integral do dano de que trata o art. 13 da Lei 12.846/2013, bem como de procedimento administrativo para celebração de acordo de leniência, previsto no art. 16 do referido diploma legal.
Art. 2º O Tribunal de Contas da União poderá requerer, a qualquer tempo, a fim instruir os processos de controle externo, informações e documentos relativos às fases do acordo de leniência;'
7. Sendo assim, considerando o objetivo do Memo-Correg 27/2015 e o fato de que o TCU pode solicitar, a qualquer tempo, documentação relativa ao conteúdo da IN-TCU 83/2018, entendemos que a regulamentação proposta deve ser mantida, atualizando-se, somente, a referência à norma.
8. Ainda em relação à minuta apresentada, propomos ajuste no texto do parágrafo único do art. 12-A, com a inclusão da expressão "se for o caso", logo após o termo "sorteio". 
9. Esse ajuste tem por objetivo manter coerência com a redação do art. 2º da IN-TCU 83/2018, acima transcrito, por considerar-se que em determinados casos o relator já pode ter sido sorteado.
10. Por fim, entende-se, oportuno, proceder à alteração do nome do Ministério da Transparência e Controladoria-Geral da União (CGU) , que consta do texto do art. 12-A da minuta, para Controladoria-Geral da União (CGU) , atual denominação do órgão, conforme a Lei 13.844/2019, que estabelece a organização básica dos órgãos da Presidência da República e dos Ministérios.
11. Assim, ante as alterações relatadas, propõe-se nova redação ao art. 12-A e parágrafo único, nos seguintes termos:
Proposta de Encaminhamento	
Ante o exposto, submetemos à consideração superior nova minuta de resolução em anexo."
5.	A minuta do projeto de alteração foi apresentada conforme texto a seguir (peça 25) :
"RESOLUÇÃO-TCU Nº XX DE XXXX DE 2019.
Altera dispositivos das Resoluções-TCU 233/2010, 259/2014 e 276/2016, com vistas a regulamentar as regras de acesso a processos sigilosos específicos e adotar outras providências. 
O TRIBUNAL DE CONTAS DA UNIÃO, no uso de suas atribuições constitucionais, legais e regimentais,
considerando o poder regulamentar que lhe conferem os arts. 73, caput, c/c o art. 96, inciso I, alínea "a", da Constituição Federal, e o art. 3º da Lei 8.443, de 16 de julho de 1992, para expedir atos e instruções normativas sobre matéria de sua competência e sobre a organização dos processos que lhe devam ser submetidos; 
considerando a necessidade de sistematizar, em Resolução, as regras consignadas no Aviso-Circular 001-GP/TCU, de 10 de abril de 2015, no Memorando-Correg 27, de 13 de abril de 2015, e nas 1ª e 2ª Questões de Ordem apresentadas em Plenário em 31 de maio de 2017, uma vez que essas regras já foram implementadas no sistema e-TCU;
considerando que a classificação do processo como sigiloso pode ser adotada também nos casos em que houver expressa deliberação do relator ou do Colegiado, observada a legislação pertinente;
considerando que a Resolução-TCU 259, de 7 de maio de 2014, estabelece procedimentos para constituição, organização e tramitação de processos e documentos relativos à área de controle externo;
considerando que a Resolução-TCU 276, de 17 de fevereiro de 2016, dispõe sobre o acesso a peças de processos de controle externo no âmbito dos gabinetes de autoridades do Tribunal de Contas da União;
considerando a necessidade de aperfeiçoamento da Resolução-TCU 259, de 2014, e da Resolução-TCU 276, de 2016, no que se refere à regulamentação das regras de acesso a processos sigilosos específicos;
considerando a importância de assegurar a aderência das regras e dos requisitos do e-TCU às normas regimentais e regulamentares vigentes; e
considerando ainda os pareceres constantes do processo TC-Processo 029.433/2017-7, resolve:
Art. 1º Acrescentar a definição de processo sigiloso específico ao art. 2º da Resolução-TCU 259, de 2014, nos seguintes termos, renumerando-se os demais incisos do artigo:
	"art. 2º (...) 
	.............................................................................................................................................
Art. 2º Acrescentar o art. 6º-A à Resolução-TCU 259, de 2014, nos seguintes termos:
Art. 3º Acrescentar o art. 6º-B e parágrafos 1º e 2º à Resolução-TCU 259, de 2014, nos seguintes termos:
Art. 4º Acrescentar o art. 12-A e parágrafo único à Resolução-TCU 259, de 2014, nos seguintes termos:
Art. 5º Acrescentar o §4º ao art. 13 da Resolução-TCU 259, de 2014, nos seguintes termos:
	"Art. 13. (...) 
	.............................................................................................................................................
Art. 6º Acrescentar o art. 31-A à Resolução-TCU 259, de 2014, nos seguintes termos:
Art. 7º Alterar o §1º do art. 3º da Resolução-TCU 276, de 2016, que passa a vigorar com a seguinte redação:
	"Art. 3º (...) 
Art. 8º Alterar o §1º do art. 5º da Resolução-TCU 276, de 2016, que passa a vigorar com a seguinte redação:
	"Art. 5º (...) 
	..........................................................................................................................................
Art. 9º Acrescentar o art. 49-A à Resolução-TCU 233, de 2010, nos seguintes termos:
"Art. 49-A.  Compete à unidade gestora das funcionalidades alteradas ou incorporadas ao e-TCU verificar a conformidade da solução de TI com os normativos em vigor e, caso constatada lacuna, propor a elaboração de norma específica à unidade básica competente."
Art. 10 Esta Resolução entra em vigor na data de sua publicação."
6.	Em conformidade com o art. 75 do Regimento Interno do TCU, o processo foi submetido ao Plenário na sessão de 18/11/2020, oportunidade em que foi aberto o prazo de 10 (dez) dias para o oferecimento de emendas pelos Ministros e de sugestões pelos Ministros-Substitutos e pela Procuradora-Geral.
7.	Transcorrido o prazo fixado pelo Plenário, o Ministro Aroldo Cedraz apresentou as seguintes sugestões de emendas (peça 30) :
	"Redação Original
	Tipo/Emenda/Motivação

	Art. 3º Acrescentar o art. 6º-B e parágrafos 1º e 2º à Resolução-TCU 259, de 2014, nos seguintes termos:
	Modificação
Art. 3º Acrescentar o art. 6º-B e parágrafos 1º a 4º à Resolução-TCU 259, de 2014, nos seguintes termos:

	Não se aplica
	Acréscimo
Motivação: 
        A restrição total de acesso das informações aos demais Ministros e ao Procurador-Geral poderá inviabilizar que estes estejam preparados para discutir e/ou votar a matéria quando o processo for disponibilizado para a apreciação do colegiado.

	Não se aplica
	Renumeração dos §1º e §2º da minuta original para §2º e §3º, respectivamente.

	Não se aplica
	Acréscimo:
§ 4º A marcação de processo como 'processo sigiloso específico' não invalida a necessidade de que suas informações sigilosas sejam classificadas em alguma das hipóteses de restrição de acesso previstas no parágrafo 3º do art. 8º da Resolução TCU 294/2018.
Motivação: A ausência do parágrafo poderia dar margem de interpretação de que não seria mais necessária a classificação das informações processuais nos termos da Resolução TCU 294/2018 e da Lei de Acesso à Informação, bastando que todo o processo seja classificado como "sigiloso específico". Com isso, processos inteiros poderiam ser classificados como "sigilosos específicos" sem a indicação clara da fundamentação legal da classificação da informação na menor granularidade possível, em desacordo com o Art. 3º, I da Lei de Acesso à informação que impõe que a publicidade das informações é a regra e o sigilo a exceção.

	Art. 7º Alterar o §1º do art. 3º da Resolução-TCU 276, de 2016, que passa a vigorar com a seguinte redação:
"Art. 3º (...) 
	Modificação:

	Art. 8º Alterar o §1º do art. 5º da Resolução-TCU 276, de 2016, que passa a vigorar com a seguinte redação:
	"Art. 5º (...) 
	Modificação:
Art. 8º Alterar o §1º do art. 5º da Resolução-TCU 276, de 2016, que passa a vigorar com a seguinte redação:
"Art. 5º (...) 
Motivação:
Alteração para ressalvar a hipótese dos servidores serem indicados nominalmente pelos Ministros Relatores e Revisores e/ou pelo Procurador-Geral quando da inclusão do processo em pauta."

	É o Relatório.

não há.

Não atuou.

PROPOSTA DE ALTERAÇÃO DAS RESOLUÇÕES TCU 233/2010, 259/2014 E 276/2016, COM VISTAS A REGULAMENTAR O ACESSO A PROCESSOS SIGILOSOS ESPECÍFICOS E ADOTAR OUTRAS PROVIDÊNCIAS. TRANSCURSO DO PRAZO FIXADO PARA APRESENTAÇÃO DE EMENDAS E SUGESTÕES. APROVAÇÃO.

ADMINISTRATIVO (ADM)

Secretaria de Métodos e Suporte ao Controle Externo deste Tribunal (Semec).

Trata-se de representação administrativa da Secretaria de Métodos e Suporte ao Controle Externo deste Tribunal (Semec) , com proposta de alteração das Resoluções-TCU 233/2010, 259/2014 e 276/2016, com vistas a regulamentar o acesso a processos sigilosos específicos e adotar outras providências.
2.	A proposta de alteração das referidas resoluções surgiu em razão de decisão do Presidente do TCU em 2017, Ministro Raimundo Carreiro, no âmbito da sindicância administrativa (TC Processo 004.180/2017-8) instaurada com o objetivo de apurar notícias de irregularidades referentes à suposta violação do dever de sigilo funcional, ante a publicação, em veículo jornalístico, do teor de relatório de fiscalização de natureza sigilosa deste Tribunal, concernente a acordos de leniência (peça 1) .
 3.	O presidente à época determinou que a Segecex adotasse as providências necessárias à sistematização, mediante normas específicas, postas em anteprojeto de resolução, das regras descritas nos seguintes documentos:
Aviso-Circular n° 001-GP/TCU, de 10/04/2015; 
 Memorando-Correg n° 27/2015, de 13/04/2015;
1ª e 2ª questões de ordem apresentadas ao Plenário em 31/05/2017.
4.	Tal iniciativa pautou-se pela conclusão da comissão de sindicância de que as decisões para mitigar ocorrências de quebra de sigilo de informações adotadas por meio de questão de ordem pelo Plenário, ou por orientações expedidas pelo Ministro-Presidente ou Ministro-Corregedor, não teriam a mesma força cogente das normas assentadas mediante resolução.
5.	Assim, a presente representação tem a finalidade de que sejam incorporadas as regras contidas nos mencionados expedientes, sob a forma de resolução, por meio das alterações das Resoluções-TCU 233/2010, 259/2014 e 276/2016 ora propostas.
6.	Submetido o processo ao Plenário para apresentação de emendas e sugestões, nos termos do art. 75 do Regimento Interno, apenas o Ministro Aroldo Cedraz enviou sugestões, constantes à peça 30.
7.	Reputo que as alterações propostas pela unidade instrutora reajustadas com as pertinentes emendas sugeridas pelo Ministro Aroldo Cedraz são adequadas para o propósito inicial deste processo, conforme razões levantadas pela própria unidade instrutora e pelo Ministro, já expostas no relatório que antecede este voto.
8.	Em apertada síntese, as modificações:
8.1.	definem o que é "processo sigiloso específico", o qual possui regras adicionais de restrição, podendo ser acessados apenas por servidores indicados nominalmente no sistema e-TCU pelo ministro relator ou pelo revisor do processo;
8.2.	estabelecem regras de tratamento de documentação e informações advindas da Controladoria-Geral da União relativas a acordos de leniência;
8.3.	estabelecem medidas de acesso e de transparência do controle de acesso das peças processuais em processos sigilosos antes e depois da sua apreciação pelo colegiado;
8.4.	fixam regras de disponibilização ao público de relatório, voto e acórdão de processos sigiloso específico, quando tais peças forem apreciadas em sessão pública e não contiverem informações de acesso restrito;
8.5.	atribuem competência à unidade gestora das funcionalidades alteradas ou incorporadas ao e-TCU para verificar a conformidade da solução de TI com os normativos em vigor e propor a elaboração de norma específica à unidade básica competente em caso de lacuna.
9.	De minha parte, sugiro apenas pequena adequação na proposta relativa ao art. 12-A, caput, da Resolução-TCU 259, de 2014, que está assim explicitada:
"Art. 4º Acrescentar o art. 12-A e parágrafo único à Resolução-TCU 259, de 2014, nos seguintes termos:
"Art. 4º Acrescentar o art. 12-A e parágrafo único à Resolução-TCU 259, de 2014, nos seguintes termos:
12.	Ante o exposto, com esse pequeno ajuste, voto por que o projeto de alteração seja aprovado, conforme a minuta submetida à apreciação do Plenário.
TCU, Sala das Sessões Ministro Luciano Brandão Alves de Souza, em 27 de janeiro de 2021.
Ministro BRUNO DANTAS 
Relator